最高法院刑事判決　　　　　　九十六年度台上字第一二三二號
上　訴　人　甲○○
選任辯護人　陳旻沂律師
上　訴　人　乙○○
選任辯護人　陳旻沂律師
　　　　　　黃清江律師
上列上訴人等因貪污等罪案件，不服台灣高等法院高雄分院中華
民國九十五年三月二十八日第二審更審判決（九十四年度上更(一)
字第二九一號，起訴案號：台灣高雄地方法院檢察署八十八年度
偵字第二九三四四號），提起上訴，本院判決如下：
    主  文
上訴駁回。
    理  由
按刑事訴訟法第三百七十七條規定，上訴於第三審法院，非以判
決違背法令為理由，不得為之。是提起第三審上訴，應以原判決
違背法令為理由，係屬法定要件。如果上訴理由書狀並未依據卷
內訴訟資料，具體指摘原判決不適用何種法則或如何適用不當，
或所指摘原判決違法情事，顯與法律規定得為第三審上訴理由之
違法情形，不相適合時，均應認其上訴為違背法律上之程式，予
以駁回。本件原判決認定上訴人甲○○、乙○○有原判決事實欄
所載犯行，係依憑甲○○坦承其明知曾帶娣、陳添郎、羅錦壽、
邱富金、謝雲盛、劉海鵬、施良預、廖玉菁、黃于珍、王進發、
郭洪秀里、潘林玉秀等人均係名義申請人，實際申請人係乙○○
及案外人曾三星、黃錦水等人，且確將以潘林玉秀為名義人之「
河川公地種植使用申請書」、「河川公地四鄰證明書」、「切結
書」、「申請使用河川公地種植作物切結書」、「河川公地使用
費保證書」、「高雄縣清理河川公地使用案件實地調查處理表」
及民國八十二年十月十二日六鄉建字第七八三０號高雄縣六龜鄉
河川公地種植使用許可存據、受文者為潘林玉秀之六龜鄉公所八
十二年十月十二日以建字第七八三０號函，均擅予變造為吳秋藤
，且以副本知會高雄縣政府等情不諱，及甲○○於法務部調查局
南部地區機動工作組（下稱調查局南機組）調查時之所供；乙○
○亦坦承借用曾帶娣、謝雲盛、陳添郎、劉海鵬等人之名義申請
使用河川公地等情；證人即高雄縣六龜鄉公所建設課課長柯順元
、另證人曾帶娣、謝雲盛、陳添郎、廖鴻忠、王進發、郭洪秀里
、施良預、潘林玉秀、黃錦水、黃森坤、黃雙生分別於調查局南
機組調查時、檢察官偵查中、第一審或上訴審審理時之證詞，暨
卷附「河川公地種植使用申請書」、「河川公地四鄰證明書」、
「切結書」、「申請使用河川公地種植作物切結書」、「河川公
地使用費保證書」及「高雄縣清理河川公地使用案件實地調查處
理表」等文件原本、高雄縣六龜鄉公所八十二年十月十二日六鄉
建字第七八三０號河川公地種植使用許可存據及同所同日建字第
七八三０號函原本等證據，因而撤銷第一審之科刑判決，改判論
處乙○○共同連續行使公務員明知為不實之事項，而登載於職務
上所掌之公文書，足以生損害於公眾；及依牽連犯關係從一重論
處甲○○連續依據法令從事公務之人員，對於主管之事務，直接
圖利等罪刑。已敘明所憑之證據及認定之理由。對於甲○○矢口
否認有圖利犯行，所辯：依河川管理規則規定，如係借用人頭申
請使用河川公地種植，不應准許，伊知以人頭申請違法，但鄉公
所為便民且增加稅收均會准許，而將潘林玉秀申請書等文件、許
可潘林玉秀使用河川公地之高雄縣六龜鄉河川公地種植使用許可
存據及六龜鄉公所函，均塗改為吳秋藤，係因一時疏忽。及乙○
○矢口否認有何共同與公務員登載不實及持以行使之偽造文書犯
行，所辯：羅錦壽、邱富金本人均欲申請使用河川公地種植，故
委請伊代為申請，不知甲○○主管該河川管理事務須製作「高雄
縣清理河川公地使用案件實地調查處理表」，亦未陪同會勘等各
云云，何以均係卸責之詞，不足採信，亦已依據卷內資料逐一指
駁。從形式上觀察，原判決並無違背法令之情形存在。上訴意旨
，甲○○、乙○○略稱：原判決未說明甲○○有圖利乙○○之犯
意，有理由不備及矛盾之違法。又乙○○所獲不法利益究為使用
權或讓渡費，原判決有前後矛盾之違誤。原審就甲○○是否明知
違背法令之重要事實漏未調查斟酌，且台灣省河川管理規則無不
得以人頭方式申請之明文，亦無公務員於此情形應駁回申請案之
規定，則原判決認定乙○○、甲○○明知違背法令云云，有調查
未盡及證據上理由矛盾之違法。再證人黃錦水之供述非出於親自
見聞，原審竟仍採用，顯違背法令。又甲○○所登載之文書仍在
簽請上級核示階段，並未確定或發生效力，應非登載公文書之行
為，而甲○○將許可存據寄送名義申請人，並副本函知高雄縣政
府，僅係回覆有申請之事實及上下級機關之層轉行為，均非「行
使」之行為，原判決認定為「行使」，顯有違背刑法第二百十三
條規定。甲○○係將「潘林玉秀」更正為「吳秋藤」，並未生損
害於公眾或他人，又申請人提供審核之附屬文件應係私文書，原
判決認係公文書，違背刑法第二百十一條規定。原判決對甲○○
在調查局南機組調查中之供述，認有證據能力，亦違背刑事訴訟
法第一百五十九條之二規定。乙○○另略稱：本件行為時有效之
台灣省河川管理規則第五十條，僅規定「……書件經審查完備者
，應即定期勘查，必要時並得會同有關機關為之。」，並未規定
「會勘時申請人應到場或出具委託書委託他人代為領勘，未領勘
或不符合規定時，應駁回其申請案。」，是原判決事實記載與卷
內證據資料顯然不相適合，而有證據理由矛盾之違法。再原判決
就甲○○有無向乙○○告知勘察時須製作「高雄縣清理河川公地
使用案件實地調查處理表」，且乙○○有無在其上為「代乙○○
」之註記等情訊問清楚，即遽以臆測之詞推定乙○○必知情而同
謀，有調查未盡、違背論理法則及判決不備理由之違法。另甲○
○於調查局南機組所為不利於乙○○之供述係屬傳聞，無證據能
力，原審逕引為判決依據，違反證據法則。原判決僅以證人黃錦
水於調查局南機組片面供述遽認乙○○獲有讓渡所得新台幣（下
同）八百三十九萬七千三百六十元，有證據上理由不備之違誤。
又對證人黃錦水該供詞之證據能力，乙○○並未不爭執，原判決
以乙○○不爭執而認有證據能力，亦有未洽。且關於上開金額漏
未扣除新威段一八三地號之使用費，亦有調查未盡之違法。再原
判決漏未引用刑法第三十一條第一項，於法自有違誤。原判決就
乙○○與甲○○共同行使高雄縣六龜鄉河川工地種植使用許可存
據，未敘明是否構成行使公務員登載不實罪行，致事實理由不一
致，亦有理由不備之違法。本件纏訟七年，乙○○備受訟累，已
無再犯之虞，又須撫養七十五歲老母親，請從輕發落並諭知緩刑
等各云云。經查：按證據之取捨及證據證明力如何，均屬事實審
法院得自由裁量、判斷之職權，苟其此項裁量、判斷，並不悖乎
通常一般之人日常生活經驗之定則或論理法則，又於判決內論敘
其何以作此判斷之心證理由者，即不得任意指摘其為違法，據為
提起第三審上訴之合法理由。而認定犯罪事實所憑之證據，並不
以直接證據為限，間接證據亦包括在內，審理事實之法院綜合卷
內之直接、間接證據，本於推理作用，於通常一般之人均不致有
所懷疑，得確信其為真實之程度者，即得據之為有罪之認定。本
件原判決已敘明，關於證人黃森坤、黃錦水於調查局南機組所為
陳述之證據能力，上訴人二人於原審對之並不爭執，依刑事訴訟
法第一百五十九條之五第二項規定，自得為證據。又甲○○在上
訴審並以證人身分作證，其於調查局南機組所述知悉乙○○將人
頭取得之使用許可權，以每公頃三十萬元至四十萬元代價轉讓予
黃錦水及曾三星之陳述，與上訴審審判中證詞不符，佐以甲○○
並未曾抗辯其於調查局南機組調查時所述有受任何外力影響，且
對先前陳述多認實在，顯具有較可信之特別情況，且為證明犯行
存否所必要，依同法第一百五十九條之二規定亦得為證據。核與
證據法則並無違背。次依上訴人等行為時有效之卷附經濟部五十
四年十二月二十二日訂定之台灣省河川管理規則第四十四條規定
：申請使用河川公地種植植物者，應以戶為單位，每戶面積不得
超過五公頃。前項申請應檢附左列書件：一、申請書，並應載明
左列事項：（一）姓名、住址。（二）申請面積及植物名稱。（
三）申請地點土地標示。（四）附件名稱。二、土地位置及其周
圍五十公尺之地形實測圖，其比例尺應與河川圖籍比例相同。三
、戶籍謄本。四、使用費繳納保證書。同規則第四十五條第二款
規定：左列人員不得申請使用河川公地種植植物：住所與申請種
植地點非在同一或毗鄰鄉者。同規則第五十條規定：管理機關收
受使用申請書件後，認為不完備或不明晰者，應於十日內逐項列
出一次通知限期補正，逾期不補正或補正不完備者，不予受理（
第一項）。書件經審查完備者，應即定期勘察，必要時並得會同
有關機關為之。會勘時申請人應到場或出具委託書委託他人代理
領勘，未領勘或不符合規定時，駁回其申請案（第二項）。管理
機關認為符合規定時，發給許可使用書（第三項）。另依高雄縣
六龜鄉公所辦理申請使用河川公地種植植物之內部作業規定，申
請人尚須檢附四鄰證明，以杜鄰地糾紛，已據證人即六龜鄉建設
課課長柯順元於偵審中證述屬實。上訴意旨所稱台灣省河川管理
規則無不得以人頭方式申請之明文，亦無公務員於此情形應駁回
申請案之規定云云，顯非依據卷內訴訟資料具體指摘之適法上訴
第三審理由。原判決復說明，曾帶娣、陳添郎、邱富金、羅錦壽
、劉海鵬及謝雲盛等六人係乙○○申請本件河川公地之人頭申請
人，而邱富金並未受高雄縣六龜鄉公所通知前往申請地現場勘查
，亦據其於調查時及偵查中證述在卷。且乙○○於六龜鄉公所定
期前往勘查時均陪同前往，業據甲○○於調查時供述甚詳，從而
甲○○所供稱乙○○陪同前往勘察一情，自屬可採。乙○○明知
甲○○於勘察後，必須於其職務上所掌之「高雄縣清理河川公地
使用案件實地調查處理表」簽具意見，而互為同謀，且公務員審
查後必需簽註處理意見，乙○○自無不知之理，乙○○辯稱不知
甲○○要簽註意見云云，自不足採等情，亦無違誤。至於案外人
黃錦水及曾三星以施良預等六人名義申請之本件六筆河川公地，
係乙○○之人頭申請人曾帶娣等六人所拋棄，並均由甲○○所辦
理，堪認係經乙○○與曾三星相互間達成協議，由乙○○私下轉
讓與曾三星使用，並透過甲○○負責處理，雖乙○○拋棄上開河
川公地予曾三星使用之確實對價為何，因曾三星業已死亡，而無
法明確計算，原審乃參酌甲○○及證人黃錦水、黃森坤等之證詞
，認曾三星、黃錦水向乙○○購買本件六筆河川公地之金額介於
每公頃三十萬至四十萬元之間，如以最低每公頃三十萬元計算，
乘以六筆土地總面積二七點九九一二公頃，乙○○讓渡前開人頭
承租地之金額，應為八百三十九萬七千三百六十元。經扣除乙○
○所繳納新威段一七九、一八五、一八四號三筆各七千二百二十
八元，同段一八二號六千二百八十八元及同段一八七號六千三百
六十四元之河川公地使用費，則乙○○處分前開承租地轉手之間
取得之讓渡利益金至少為八百三十六萬三千零二十四元。查原判
決已說明本件圖利之金額，係以最低每公頃三十萬元計算之大概
金額，本非絕對精確，縱未扣除同段一八三地號數千元之使用費
，顯然與判決本旨及刑之量定皆無影響；原判決並說明甲○○為
公務員，分別與無公務員身分之乙○○、案外人黃錦水及曾三星
，就公務員登載不實事項於公文書並據以行使部分，有犯意聯絡
及行為分擔，應負共同正犯之責，業已指明此部分係有公務員身
分之人與無公務員身分之人共同犯罪之情，此即刑法第三十一條
第一項規定之內容，雖未引用該條文，亦與判決本旨無影響，自
非適法之上訴第三審理由。原判決綜合各種相關證據，認定上訴
人等有本件犯行，就案內有關證據，本於調查所得心證，分別定
其取捨而為事實上之判斷，均已於理由內詳加說明。並無上訴意
旨所指之違背法令。其餘上訴意旨，無非係對事實審法院採證認
事之職權行使及原審已調查、理由已說明或與本件犯罪構成要件
無關之事項，徒憑己見再為事實上或細節上之爭執，亦非適法之
上訴第三審理由。衡以上述說明，應認其上訴均為違背法律上之
程式，予以駁回。又本件應為程序上之上訴駁回判決，所請從輕
量刑及宣告緩刑，自屬無從審酌，併此敘明。
據上論結，應依刑事訴訟法第三百九十五條前段，判決如主文。
中　　華　　民　　國　九十六　年　　三　　月　　九　　日
                      最高法院刑事第九庭
                          審判長法官  洪　清　江
                                法官  石　木　欽
                                法官  李　伯　道
                                法官  林　勤　純
                                法官  陳　晴　教
      本件正本證明與原本無異
                                      書  記  官
中　　華　　民　　國　九十六　年　　三　　月  二十三  日
                                                H
